臺灣高等法院高雄分院民事判決　九十二年度上易字第二八七號
　　　上　訴　人　甲○○
　　　被 上訴 人　丙○○
　　　訴訟代理人　乙○○
當事人間請求清償借款事件，上訴人對於民國九十二年九月十七日臺灣高雄地方法院
九十一年度訴字第一六七六號第一審判決提起上訴，本院於九十三年二月四日言詞辯
論終結，判決如下：
    主    文
原判決關於命上訴人給付超過新台幣貳萬參仟伍佰貳拾伍元及自民國九十一年六月十
五日起至清償日止按週年利率百分之五計算利息部分，及該部分假執行之宣告，暨訴
訟費用（確定部分除外）之裁判，均廢棄。
右開廢棄部分，被上訴人在第一審之訴及假執行之聲請均駁回。
其餘上訴駁回。
第一審（確定部分除外）、第二審訴訟費用由上訴人負擔百分之五，其餘由被上訴人
負擔。
    事實及理由
一、被上訴人主張：伊子鄭吉盛與上訴人於民國八十八年一月二十八日結婚，鄭吉盛
    於九十年一月二十八日因病去世，未生育子女，伊與伊妻鄭徐巧雪及上訴人為繼
    承人。茲因鄭吉盛於八十六年十一月七日向伊借貸新台幣（下同）五萬四千元，
    購買重型機車一部；又於八十七年十一月二十七日購買自小客車一輛，陸續向伊
    借貸五十萬元；復於八十九年四月十一日向伊借貸三十八萬元，用以投資購買股
    票，合計鄭吉盛生前向伊借貸九十三萬四千元，鄭吉盛死亡後，依民法第一千一
    百五十三條第二項規定，伊與伊妻及上訴人相互間對於鄭吉盛之債務，應按應繼
    分比例負擔之。依民法第一千一百三十八條、第一千一百四十四條第一款規定，
    上訴人之應繼分為遺產之二分之一，依此計算，上訴人對於鄭吉盛上開債務，應
    負擔部分共計四十六萬七千元，伊自得依繼承及消費借貸之法律關係，請求上訴
    人清償。又鄭吉盛死亡後，上訴人對鄭吉盛之喪葬事宜未加置理，亦未付分文，
    卻斤斤計較於遺產之爭取，伊因不忍鄭吉盛之後事無人料理而代為處理，並支出
    納骨堂使用費用七萬三千元。而上訴人為鄭吉盛之第一順位扶養義務人，即應負
    擔此殯葬費用，伊自得依無因管理之規定，請求上訴人返還該七萬三千元，合計
    上訴人應給付伊五十四萬元等情。爰求為判決上訴人應如數給付，並加計自起訴
    狀繕本送達翌日起至清償日止，按年息百分之五計算之利息，且伊願供擔保請准
    宣告假執行。
二、上訴人則以：鄭吉盛生前未曾向被上訴人借貸三十八萬元，且被上訴人提出所謂
    記帳單，並無書寫鄭吉盛之全名，亦未記載「收訖無訛」字樣，顯非借據，應係
    鄭吉盛死亡後，伊對被上訴人提出偽造文書之告訴及回復繼承權訴訟，被上訴人
    因心有未甘而捏詞杜撰之謊言。又被上訴人從未通知伊有支出納骨堂使用費之無
    因管理行為，足見被上訴人並無為他人管理之意。又被上訴人與鄭吉盛為父子關
    係，被上訴人非無代為處理殯葬事宜之義務，且殯葬費用亦屬扶養內容，被上訴
    人對鄭吉盛依法既負有扶養義務，因而支出納骨堂使用費用，自不能再依無因管
    理之規定，請求伊返還。又縱令伊對被上訴人負有給付義務，然鄭吉盛死亡後，
    被上訴人於九十年三月十二日擅持鄭吉盛之提款卡冒領鄭吉盛生前在台灣土地銀
    行前鎮分行之存款一萬五千四百零七元；及兩造親友所贈奠儀均由被上訴人獨自
    收取，總計十四萬一千五百七十六元，其中四萬九千四百七十五元係伊親友所贈
    ，被上訴人迄未交還予伊，伊均得依法主張抵銷等語，資為抗辯。
三、原審判決上訴人應給付被上訴人二十六萬三千元（即鄭吉盛於八十九年四月十一
    日借款三十八萬元之二分之一，及納骨堂使用費七萬三千元），及其中十九萬元
    部分自九十一年七月十四日起至清償日止，另七萬三千元部分自九十一年六月十
    四日起至清償日止，均按年息百分之五計算之利息，並酌定擔保金為准假執行及
    免為假執行之宣告，且駁回被上訴人其餘之訴及假執行之聲請。上訴人於本院聲
    明：(一)原判決不利於上訴人部分廢棄。(二)廢棄部分，被上訴人在第一審之訴及假
    執行之聲請均駁回。被上訴人則聲明駁回上訴。（按：被上訴人主張鄭吉盛生前
    向其借款五萬四千元及五十萬元，上訴人應按其應繼分二分之一比例負擔二十七
    萬七千元，就此部分之請求，經原審判決被上訴人敗訴，未據聲明不服，已告確
    定。）。
四、兩造不爭執之事項：
　(一)鄭吉盛與上訴人係於八十八年一月二十八日結婚，婚姻關係存續期間並未生育子
　　女，嗣鄭吉盛於九十年一月二十八日因病死亡。並有鄭吉盛除戶戶籍謄本、死亡
　　登記申請書可稽。
  (二)被上訴人因處理鄭吉盛喪葬而向高雄縣仁武鄉公所支出納骨堂使用費七萬三千元
    。並有繳款單可按。
  (三)被上訴人於鄭吉盛死亡後之九十年三月十二日持鄭吉盛之提款卡領取鄭吉盛在台
    灣土地銀行前鎮分行之存款一萬五千四百零七元。並有台灣土地銀行存摺類存款
    明細表可查。
　(四)兩造親友因鄭吉盛死亡共贈送奠儀十四萬一千五百七十六元，其中四萬九千四百
　　七十五元係上訴人親友所贈，另九萬二千一百零一元係被上訴人親友所贈。並有
    奠儀禮簿二本可查。
五、兩造爭執之事項：
  (一)鄭吉盛生前於八十九年四月十一日有無向被上訴人借貸三十八萬元？
  (二)被上訴人得否請求上訴人返還其支出納骨堂使用費七萬三千元？
  (三)上訴人對被上訴人是否有債權存在而得主張抵銷？
六、鄭吉盛於八十九年四月十一日有無向被上訴人借貸三十八萬元？
  (一)本件被上訴人主張鄭吉盛生前向其借貸三十八萬元未還，依繼承債務關係，請求
    上訴人返還借款，既為上訴人所否認，被上訴人自須就借貸契約之成立及金錢之
    交付，負舉證之責任，此觀民法第四百七十四條及民事訴訟法第二百七十七條前
    段之規定自明。
  (二)被上訴人雖提出經法務部調查局鑑定證實與鄭吉盛生前所簽字跡相同而內容記載
    「借入部分，松（爸〃）380000元」之記帳單一紙（原審卷第三三頁）為證，惟
    查該項金額記載之末尾另有「4/26」之記載，此日期與被上訴人所稱借貸日期「
    八十九年四月十一日」不符，亦與被上訴人所提借貸明細表上關於鄭吉盛於「
    4.10.」向被上訴人借款「350000.00」元購買股票所記載之借貸日期及金額不符
    （原審卷第五０頁），則鄭吉盛果真有向被上訴人借款三十八萬元，何以被上訴
    人主張之借貸日期及金額與其所提證物不相符合，此與常情有違。況上開記帳單
    並無鄭吉盛之簽名，亦非借據，縱認係鄭吉盛所書寫，仍難認係借貸之憑證。是
    被上訴人主張鄭吉盛於八十九年四月十一日曾向其借貸三十八萬元，尚難憑採。
  (三)次查上開記帳單上並無系爭三十八萬元借款何時收訖之記載，上訴人又否認被上
    訴人曾交付該筆借款，被上訴人雖以鄭吉盛向其借貸三十八萬係用以投資購買股
    票，並提出元富證券股份有限公司林園分公司有價證券買賣對帳單一份為證（原
    審卷第九０頁），然查該有價證券買賣對帳單係元富證券股份有限公司林園分公
    司通知「甲○○」（帳號為一四九０—九號）曾於八十九年四月份在集中市場四
    次買入股票之交割紀錄，並非鄭吉盛買賣股票之對帳單，被上訴人執以主張其貸
    予鄭吉盛三十八萬元供投資購買股票云云，即非可採。又被上訴人雖另舉證人即
    其長子鄭朝隆於原審證述：「我親耳聽到他們向我爸爸借錢買股票」、「‧‧‧
    是否拿三十八萬元我不是很清楚，但我有親自在中午吃飯時看到我父親拿很多錢
    給他（指鄭吉盛）」等語；及其次子鄭元銘於原審證稱：「（問：八十九年四月
    十一日左右，你弟弟說要買股票，是否向你父親借款三十八萬元？）有。我弟弟
    （指鄭吉盛）開口向我父親借錢，我當時也在場，我親自看到我父親給他。」等
    語，然鄭朝隆與鄭元銘均係被上訴人之子，有至親關係，且鄭元銘另案請求上訴
    人清償借款事件，業經本院以九十二年度上易字第三七號判決鄭元銘部分敗訴確
    定（原審卷第二一一至二一四頁），衡情該二人所為證詞顯有偏頗被上訴人之虞
    ，況鄭朝隆亦證述不清楚被上訴人是否交付三十八萬元，故鄭朝隆與鄭元銘上開
    所為證詞，均不足採為被上訴人有利之認定。至被上訴人雖曾主張其妻鄭徐巧雲
    亦在場知悉其有交付現金三十八萬元予鄭吉盛投資購買股票，然鄭徐巧雪與被上
    訴人既為夫妻，縱其證述被上訴人有交付三十八萬元予鄭吉盛，亦有偏頗之虞而
    難認為真實，故本院認無訊問鄭徐巧雲之必要。
  (四)綜上，被上訴人既不能舉證證明其於八十九年四月十一日有借予鄭吉盛三十八萬
    元，則其主張被上訴人應按應繼分二分之一比例負擔鄭吉盛之債務即十九萬元，
    即屬無據。從而，被上訴人依繼承及消費借貸之法律關係，請求被上訴人給付此
    十九萬元本息部分，不應准許。
七、被上訴人得否向上訴人請求返還納骨堂使用費七萬三千元？
　　按直系血親相互間及夫妻間均互負扶養之義務。夫妻間互負扶養義務之順序與直
　　系血親卑親屬同，係屬第一順序位，而直系血親尊親屬之扶養義務係屬第二順序
　　，民法第一千一百十四條第一款、第一千一百十六條之一、第一千一百十五條第
　　一項第二款分別定有明文。又依我國民法扶養制度所設之社會及倫理精神價值以
　　觀，扶養內容之範圍，不僅包括維持日常生活衣、食、住、行之費用，且包括幼
　　少者之教育費及死亡者之殯葬費用。查本件上訴人係鄭吉盛之妻，其對鄭吉盛之
　　扶養義務係屬第一順序，而被上訴人則係第二順序，故鄭吉盛之殯葬費用應先由
    第一順序之上訴人給付，茲被上訴人於支付其子鄭吉盛之納骨堂使用費七萬三千
    元後，依無因管理之規定，請求上訴人返還，核屬正當。上訴人辯稱被上訴人係
    鄭吉盛之父，亦有支付鄭吉盛殯葬費用之義務，並無為他人管理之意，故不得本
    於無因管理之規定，向伊請求返還該納骨堂使用費云云，不足採信。至上訴人另
    辯以其有將納骨堂使用費交付被上訴人云云，為被上訴人所否認，上訴人又未能
    舉證以實其說，是其此部分主張，自無足取。
八、上訴人對被對上訴人是否有債權存在而得主張抵銷？
  (一)上訴人主張被上訴人於鄭吉盛死亡後，擅持鄭吉盛之提款卡冒領鄭吉盛生前存在
    台灣土地銀行前鎮分行之存款一萬五千四百零七元，伊得主張抵銷等語，為被上
    訴人所否認，辯稱：系爭一萬五千四百零七元係勞保局給付之住院津貼，係為補
    貼伊支出鄭吉盛之住院費用，經上訴人同意並告知鄭吉盛之提款卡密碼後提領，
    上訴人竟對伊提出竊盜告訴，嗣經檢察官不起訴處分確定等語，並據被上訴人提
    出勞保局給付通知表一份及檢察官不起訴處分書為證（原審卷六０至六一頁、一
    一九頁）。經查證人鄭元銘於本院證述：被上訴人提領一萬五千四百零七元，以
    補貼為鄭吉盛支出之住院費用，係經上訴人之同意，並由上訴人交付鄭吉盛之存
    摺及提款卡且告知密碼等語（本院卷四０頁），上訴人雖否認，惟按夫妻關係密
    切，一方交付存摺及提款卡予他方保管並告知密碼，乃情理之常，且系爭一萬五
    千四百零七元，金額不多，其中一萬五千一百二十五元係勞保局於九十年二月十
    五日核付之住院津貼，有被上訴人所提勞保局給付通知表一份可稽（原審卷一一
    九頁），則上訴人同意被上訴人領取系爭一萬五千四百零七元，以補貼住院費用
    ，符合常理。況上訴人亦自認鄭吉盛之遺產未經分割，則系爭一萬五千四百零七
    元既經兩造同意補貼被上訴人為鄭吉盛支出之住院費用，其餘繼承人鄭徐巧雪又
    未爭執，自難認上訴人有何權利得請求被上訴人返還系爭一萬五千四百零七元。
    故上訴人主張對被上訴人有一萬一千四百零七元債權存在，要無可採。
　(二)上訴人主張兩造親友所贈奠儀均由被上訴人獨自收取，總計十四萬一千五百七十
　　六元，其中四萬九千四百七十五元係伊親友所贈，被上訴人迄未交還予伊等語，
　　被上訴人則以當初奠儀係請鄭吉盛之友人幫忙收取，嗣上訴人以其親友所贈禮金
　　，必須留存，俾備爾後禮尚往來（俗稱「紅包」、「白包」」）之用，故伊有將
　　上訴人親友所贈送之禮金交予上訴人云云。經查上訴人係依被上訴人交付之奠儀
　　禮簿及明細表，計算其中四萬九千四百七十五元為其親友所贈，此亦為被上訴人
　　所不爭，被上訴人雖稱其有將該筆款項交付上訴人，但未舉證以實其說，已難憑
　　信。況為上訴人將來因親友禮尚往來之需，被上訴人將奠儀禮簿交付上訴人即足
　　，參諸被上訴人堅稱鄭吉盛之殯葬費均由其支付，上訴人分文未付等語（按：前
    開另案請求清償借款事件，被上訴人與鄭元銘均稱殯葬費係由鄭元銘支出，但為
    該確定判決所不採），及被上訴人交付上訴人之奠儀禮簿末頁記載被上訴人親友
    所贈之奠儀禮金為九萬二千一百零一元暨支出殯葬費金額共三十七萬零三百三十
    三元等情，可知兩造親友所贈禮金不足支付殯葬費，而被上訴人又認鄭吉盛之殯
    葬費均由其支付（或其次子鄭元銘支付），上訴人分文未付，則被上訴人於交付
    奠儀禮簿予上訴人核算其親友所贈禮金時，即未必隨同交付奠儀禮金。是被上訴
    人辯稱其已將四萬九千四百七十五元交予上訴人云云，應不足採。又被上訴人未
    能舉證證明上訴人同意其親友所贈之禮金用以支付殯葬費，則被上訴人代上訴人
    收受其親友所贈禮金四萬九千四百七十五元，自負有返還上訴人之義務。從而，
    上訴人主張對被上訴人有四萬九千四百七十五元之債權存在，即屬可採。
  (三)綜上，上訴人對被上訴人既有四萬九千四百七十五元之債權存在，而被上訴人對
    上訴人有七萬三千元債權，亦如前述，兩造互負之債務均屆清償期，上訴人主張
    抵銷，核無不合。抵銷結果，上訴人前開返還納骨堂使用費債務於四萬九千四百
    七十五元範圍內消滅，被上訴人得向上訴人請求返還之金額為二萬三千五百二十
    五元。
九、從而，被上訴人依無因管理之規定，請求上訴人應給付二萬三千五百二十五元，
    及自起訴狀繕本送達翌日即九十一年六月十五日起至清償日止按年息本分之五計
    算之利息，即屬正當，應予准許。逾此部分之請求，即非正當，不應准許。原審
    就上開不應准許部分，判決上訴人敗訴，並為假執行及免為假執行之宣告，尚有
    未洽，上訴意旨求予廢棄改判，為有理由，爰由本院予以廢棄改判如主文第二項
    所示。又原審就上開應准許部分，判決上訴人敗訴，核無違誤，上訴意旨指摘原
    判決此部分之判決不當，求予廢棄，非有理由，應予駁回。至本件事證已臻明確
    ，兩造其他攻擊防禦方法及所舉證據，於上開判決結果不生影響，毋庸逐一論述
    ，附此敘明。
十、據上論結，本件上訴為一部有理由，一部無理由，依民事訴訟法第四百四十九條
    第一項、第四百五十條，第七十九條，判決如主文。
中　　　華　　　民　　　國　　九十三　　年　　　二　　　月　　 十八 　　日
                                            民事第三庭
~B1審判長法　官　張國彬
~B2      法　官　鄭月霞
~B3      法　官　徐文祥
正本係照原本作成。
不得上訴。
中　　　華　　　民　　　國　　九十三　　年　　　二　　　月　　 十八 　　日
~B法院書記官　黃富美
